【裁判字號】    96,訴緝,561
【裁判日期】    970317
【裁判案由】    加重強盜
【裁判全文】
臺灣臺中地方法院刑事判決             96年度訴緝字第561號
公  訴  人  臺灣臺中地方法院檢察署檢察官
被      告  丙○○
                    現另案於臺灣臺中監獄臺中分監執行
選任辯護人  王有民  律  師
            洪主雯  律  師
上列被告因加重強盜案件，經檢察官提起公訴（94年度偵字第76
14、8098、12533 號），本院判決如下：
    主    文
丙○○連續意圖為自己不法之所有，結夥三人以上，以強暴、脅
迫至使不能抗拒，而取他人之物，處有期徒刑捌年。
    事    實
一、丙○○、王晨俞（業經臺灣高等法院臺中分院判決，目前上
    訴最高法院中）與蔡俊明（已死亡，另經檢察官不起訴處分
    ）共同基於意圖為自己不法所有之概括犯意聯絡，先於民國
    93年9 月3 日下午4 時許，夥同不知真實姓名年籍之成年男
    子6 人，及由丙○○僱請不知情之賴景松駕駛附有吊桿之車
    號TH－196 號營業大貨車，前往臺中縣后里鄉○○村○○路
    398 號乙○○所開設之木材廠，先由王晨俞藉口向乙○○表
    示該木材廠有其所遺失之漂流木，乙○○自認其木材均係合
    法購買，遂向王晨俞表示，請王晨俞在該處尋找，如有尋獲
    願即歸還等語。王晨俞因未尋獲其所稱之噴有「輝」字之木
    材，遂改由蔡俊明向乙○○表示要將所有木材運走，經乙○
    ○拒絕後，蔡俊明乃再向乙○○脅迫稱如果不肯，將要押走
    乙○○及在場乙○○之友人賴永發，乙○○、賴永發見對方
    人多勢眾，及蔡俊明腰間疑似插有槍枝，衡量客觀情勢，怕
    果真拒絕對方要求，恐將身陷險境，乃不敢強力抗拒，而推
    由賴永發出面與丙○○討價還價，丙○○佯示日後如能證明
    該木材係乙○○所有願意歸還，賴永發為避免事端擴大，遂
    勸請乙○○不如先讓王晨俞、丙○○、蔡俊明等人將2 根木
    材運走，日後再向王晨俞等人討回，乙○○盱衡在該客觀上
    已無抗拒可能之情況下，不得已而應允。王晨俞、丙○○及
    蔡俊明等人隨即利用不知情之賴景松吊運走乙○○所有之木
    材2 根，價值約新臺幣（下同）20萬元。得手後，賴景松並
    依丙○○之指示將木材載至臺中縣大里市○○路某處農地（
    即中投公路1 －P12 橋墩前）放置。事後乙○○打電話予王
    晨俞，要求王晨俞至其住處與其、乙○○之弟及廖修禮等人
    對質，以釐清上述2 根木材之所有權，王晨俞將上情告知丙
    ○○後，丙○○隨即於96年3 月5 日晚上轉述予蔡俊明知悉
    ，丙○○、王晨俞、蔡俊明等人竟共同基於前揭加重強盜取
    財之犯意聯絡，謀議由蔡俊明與具有相同犯意1 名不詳年籍
    之成年男子，在乙○○住處附近等待丙○○之通知，丙○○
    、王晨俞則夥同具有相同犯意綽號「阿志」及「阿志」之成
    年男子，於93年9 月6 日下午3 時許，至臺中縣后里鄉○○
    村○○路396 之68號乙○○之住處，與乙○○爭論木材之所
    有權，歷時約30分鐘後，丙○○即以電話通知蔡俊明等2 人
    至乙○○住處內，蔡俊明即以乙○○就前3 日遭彼等吊走木
    材之事對外放話，令彼等十分不爽，蔡俊明隨即持不明型式
    槍枝（未扣案，無法證明係具有殺傷力之槍枝）敲打乙○○
    頭部，使乙○○受頭皮撕裂傷6 公分之傷害，與此同時另一
    位不知真實姓名之男子，亦持不明型式槍枝（未扣案，無法
    證明係具有殺傷力之槍枝）押住乙○○之妻子賴貞良，控制
    賴貞良之行動自由，賴貞良遂請蔡俊明等人不要這樣，蔡俊
    明改以槍枝指著賴貞良叫賴貞良不要講話，隨後蔡俊明並丟
    下一張載有銀行帳號之紙條，脅迫乙○○於3 日內匯款100
    萬元，至臺北國際商業銀行0000000000000 號帳戶及土地銀
    行000000000000號帳戶，否則要讓乙○○好看等語，旋即與
    丙○○、王晨俞等人相偕駕車離去，而以此強暴、脅迫手段
    ，欲令乙○○給付上開款項。嗣因乙○○立即報警並未匯款
    ，而未得逞。
二、案經內政部警政署刑事警察局移送，及乙○○訴由臺中縣警
    察局大甲分局報請臺灣臺中地方法院檢察署檢察官偵查起訴
    。
    理    由
壹、程序方面：
一、按被告以外之人（包括證人、鑑定人、告訴人、被害人及共
    同被告等）於審判外之陳述，雖不符刑事訴訟法第159 條之
    1 至之4 等之規定，而經當事人於審判程序同意作為證據，
    法院審酌該言詞陳述或書面陳述作成時之情況，認為適當者
    ，亦得為證據；當事人、代理人或辯護人於法院調查證據時
    ，知有刑事訴訟法第159 條第1 項不得為證據之情形，而未
    於言詞辯論終結前聲明異議者，視為有前項之同意，同法第
    159 條之5 定有明文。立法意旨在於傳聞證據未經當事人之
    反對詰問予以核實，原則上先予排除。惟若當事人已放棄反
    對詰問權，於審判程序中表明同意該等傳聞證據可作為證據
    ；或於言詞辯論終結前未聲明異議，基於尊重當事人對傳聞
    證據之處分權，及證據資料愈豐富，愈有助於真實發見之理
    念，且強化言詞辯論主義，使訴訟程序得以順暢進行，上開
    傳聞證據亦均具有證據能力。本件證人賴景松於警詢中的陳
    述，其性質雖屬證人於審判外的陳述，而為傳聞證據，且查
    無符合刑事訴訟法第159 條之1 至之4 之情形，然渠等所為
    之上開警詢筆錄內容，業經本院審理時予以提示並告以要旨
    ，並經檢察官、被告等人及辯護人表示意見。當事人已知上
    述警詢筆錄乃傳聞證據，且均未於言詞辯論終結前，對該警
    詢筆錄內容異議，依上開規定，已擬制同意其有證據能力，
    本院審酌上開筆錄作成時，並無人情施壓或干擾，亦無不當
    取供之情形，認為以之作為本案之證據亦屬適當，而有證據
    能力。本件被害人乙○○、賴貞良及同案被告王晨俞於警詢
    之陳述，均係屬傳聞證據，與法院直接審理及言詞審理之精
    神相違，妨礙當事人之反對詰問權，影響程序正義之實現，
    自不具有證據能力。
二、按刑事訴訟法並無檢察官於偵查中訊問證人時，應予被告詰
    問機會之規定，故證人於檢察官偵查中訊問時未經被告進行
    詰問，仍有證據能力（最高法院96年度台上字第2786號判決
    意旨參照）。且按被告以外之人於偵查中向檢察官所為之陳
    述，除顯有不可信之情況者外，得為證據，刑事訴訟法第15
    9 條之1 第2 項定有明文。證人即被害人乙○○、賴貞良及
    同案被告王晨俞等人於偵查中所證述之內容，業據渠等具結
    擔保證詞之真實性，其中證人乙○○、賴貞良於本院審理時
    復到庭具結，並經檢察官、被告等人及辯護人行對質、詰問
    在案；而同案被告王晨俞雖於本院審理時未到案陳述，但本
    院審理時已提示其於偵查中所證述之內容，讓檢察官、被告
    等人及辯護人表示意見在案，本院認渠等於偵查中之證述又
    無不法取供情形，渠等之證述具有任意性，是其等於偵查中
    向檢察官所為之陳述，並無顯有不可信之情況，應具有證據
    能力。
三、卷附警方所拍賴景松於案發當時所駕駛大貨車之照片及上開
    2 根木材放置地點之照片4 張（臺中縣警察局大甲分局中縣
    甲警刑字第0940031918號卷第208 、209 頁）及被害人乙○
    ○所提出木材放置現場照片7 張及現場圖1 張（見本院95年
    度訴字第2226號卷第141 頁至第143 頁），係因人為操作、
    編輯上所為，與人之報告相同，是否忠實呈現尚有疑義，故
    為供述證據，而有傳聞法則之適用（參照陳浩然所譯『日本
    實用刑事證據法第144 頁至第151 頁），且查無符合刑事訴
    訟法第159 條之1 至之4 之情形，但該照片及現場圖業經本
    院審理時予以提示並告以要旨，並經檢察官、被告等人及辯
    護人表示意見。當事人已知上述照片及現場圖乃係屬傳聞證
    據，均未於言詞辯論終結前，對該照片之內容異議，依刑事
    訴訟法第159 條之5 第2 項之規定，已擬制同意其有證據能
    力，本院審酌上開照片及現場圖之作成，並無偽造、變造之
    情形，認為以之作為本案之證據亦屬適當，而有證據能力。
四、卷附永豐商業銀行95年11月23日永豐銀行心字第0035號函所
    附前臺北國際商業銀行0000000000000 號帳戶，及土地銀行
    板橋分行95年12月20日橋存字第0950001340號函所存該分行
    000000000000號帳戶等資料（見本院95年度訴字第2226號卷
    第174 頁至第182 頁、第212 、213 頁），係該銀行紀錄用
    戶之開戶申請、交易明細等資料，均屬於業務上所製作之紀
    錄文書，且無顯不可信之情況，依刑事訴訟法第159 條之4
    第2 款之規定，自具有證據能力。
五、卷附行被害人乙○○受傷之行政院衛生署豐原醫院診斷證明
    書1 紙（見臺中縣警察局大甲分局中縣甲警刑字第09400319
    18號卷第105 頁），係屬從事業務之醫護人員於例行性之醫
    療過程中所須製作之紀錄文書，且無顯不可信之情況，依刑
    事訴訟法第159 條之4 第2 款之規定，自得採為認定本件犯
    罪事實所憑之證據（最高法院95年度台上字第1449號判決參
    照）。
貳、實體方面：
一、訊據被告丙○○雖坦承與同案被告王晨俞、蔡俊明等7 人，
    於93年9 月3 日下午4 時許，前往被害人乙○○所經營上述
    木材廠找尋王晨俞所遺失之木材，曾聽見蔡俊明向乙○○恐
    嚇如果不讓渠等運走木材即要押走被害人乙○○、賴永發等
    語，並由不知情之賴景松運走2 根木材；及坦承於93年9 月
    6 日下午3 時許，其與王晨俞等人在上揭乙○○住處，與乙
    ○○爭論上述2 根木材之所有權係何人所有，事後蔡俊明與
    一名成年男子攜槍進入乙○○住處，毆打乙○○等事實不諱
    ，惟矢口否認有何強盜之犯行，辯稱：93年9 月3 日當天因
    王晨俞向伊表示乙○○木材廠有其所有之木材，伊因而陪同
    王晨俞前往乙○○的木材廠，雖然找不到有漆有「輝」字的
    木材，但王晨俞說木頭有水洗掉的痕跡。因王晨俞說他遺失
    的木材價值很高，因而帶走2 根木材，如乙○○能證明並沒
    有從王晨俞的西瓜田拿走木材的話，伊會負責載回吊走的木
    材還給乙○○。蔡俊明會參與這件事情，是因為蔡俊明到臺
    中來時我們都會一起吃飯，伊沒有刻意找他來，因為這件事
    情伊才知道他的脾氣那麼暴躁，伊不能今天找蔡俊明來，後
    續處理的事情不找蔡俊明來，所以93年9 月6 日伊還是找蔡
    俊明來，伊不讓蔡俊明進去，後來蔡俊明進來不分青紅皂白
    就毆打乙○○，我們都愣住了。當時伊沒有打電話通知蔡俊
    明進去乙○○的家裡，伊是打電話給伊女友，約2 、3 通左
    右云云。惟查：
  (一)證人賴永發於本院審理時，就被害人木材廠被吊走2 根木材
    之情事，結證稱：「（問：當時你見到的情形如何？）我們
    回來時，有很多人在那邊，王晨俞說要吊木材，說我們去拿
    到阿輝的木材，其實裡面沒有王晨俞的木材。」、「（問：
    當時有幾人在場？）應該有7 、8 個人，我沒有認真算。」
    、「（問：當時他們有無在木材廠那邊找木材？）有，因為
    那時候木材很多，就是在香蕉樹旁邊，因為木材上面有堆花
    梨木，阿輝他直接就去吊了，因為那時候好的木材怕會有人
    吊走，所以放在花梨木下。」、「（問：阿輝如何吊？）用
    吊車，應該是王晨俞叫吊車來吊的，吊車我也不認識。」、
    「（問：王晨俞當時在做何工作？）他在夾木材。」、「（
    問：當時你在現場時，有無聽到如果不給木材就要押人？）
    有，就是那群人說的，但是我不認識。」、「（問：是否是
    王晨俞說的？）他沒有說。」、「（問：為何當時只有吊2
    根？）因為花梨木沒有經濟價值，那2 根比較有價值。」、
    「（問：當時你有沒有勸告訴人乙○○說先讓他吊走兩根？
    ）當時很多人，他們說如果不讓他們吊走木材，要把我們押
    走，我就說先給他們吊，以後要處理再處理。」、「（問：
    乙○○木材廠的木材來源？）他買的。」、「（問：有無撿
    的？）比較少，都是在河床撿的。」、「（問：阿輝是何人
    ？）就是種植西瓜的王晨俞。」、「（問：那天阿輝那些人
    說要吊走木材，乙○○有無阻止？）有，但是他們那些人說
    要押走我們。」、「（問：王晨俞是否在那群人說，如果你
    們不給他吊，就要押人後，阿輝才開始吊木材？）是的。」
    、「（問：是否無法阻止才讓他們吊走木材？）是的。」、
    「（問：乙○○如何阻止？）因為他說那個木材是他向別人
    買的，不是阿輝的，他用口頭說。」、「（問：阿輝有無找
    到他的木材？）沒有。」、「（問：讓不讓他們吊木材，彼
    此有無爭執很久？）有。」、「（問：王晨俞在夾木材的時
    候，他有無比出那根木材上面有噴上輝字給在場的人看？）
    沒有，那時候木材被花梨木擋住，他就直接從底下抽出來，
    沒有比給我們看。」、「（問：在場的人有說，如果不要讓
    木材讓他們吊走，要押走何人？）我和乙○○。」、「（問
    ：王晨俞聽到人家這樣講的時候，當時有無出面阻止？）沒
    有。」等語（見本院95年度訴字第2226號卷第119 至125 頁
    ）甚詳，核與證人即被害人乙○○於本院審理時證述：「（
    問：93年9 月3 日下午4 時王晨俞和其他的人到你所開設的
    木材工廠所為何事？）王晨俞說他有2 根木材丟了，在我的
    木材廠裡面，我就跟他說，請他來找，如果有我就吊還給他
    ，所有木材吊起來找，找不到，蔡俊明就說要把所有的木材
    吊走。」、「（問：是何人要將你的木材吊走？）蔡俊明。
    因為王晨俞說有木材在我那裡，木材上有輝字，吊起來看沒
    有，他繼續要吊我的木材，我說那些木材是我用錢去買的，
    我和我朋友賴永發說那是我的木材，後來王晨俞繼續將木材
    吊上車，我不給他吊上車，蔡俊明對我說，要不然要將我和
    賴永發押走，後來賴永發就跟丙○○說2 根木材就讓你們吊
    走。但蔡俊明就說要將所有三百多噸的木材吊走後，我們就
    給他吊走2 根木材了，因為他們人多。」、「（問：當時他
    的口氣為何？）當時我看到他的腰間有鼓鼓的像槍，他用台
    語說，木材如果不給我們，就要把我們押走，賴永發說要我
    們不要惹事。」、「（問：蔡俊明本來要吊走所有的木材，
    後來為何只吊走兩根？）因為我們說這些木材買來都有憑據
    ，但是蔡俊明跟丙○○說，吊兩根回去交代就好了，因為他
    們純粹要來拗我們的木材。」、「（問：蔡俊明和丙○○說
    ，如果不讓他們把木材吊走時，要將你和賴永發押走的事，
    王晨俞是否知道？）知道，因為談這件事情談了很久，這話
    題重複好幾遍，後來王晨俞已經將木材吊上車後，蔡俊明還
    是一直講沒有將你木材吊走，就要將人押走，當時王晨俞在
    旁邊。」、「（問：王晨俞聽到丙○○、蔡俊明這樣講時，
    他有何反應？）沒有任何表示。」、「（問：是否那兩根木
    材都是王晨俞夾的？）我可以很確定是王晨俞夾的。」、「
    （問：有沒有可能司機自己去夾？）不可能。司機在車斗和
    車廂之間控制操作機器，一定要有另外一個人去夾木材，我
    確定2 根木材都是王晨俞他夾的。」等語（見本院95年度訴
    字第2226號卷第75至84頁），及證人即被害人乙○○之妻賴
    貞良於原審審理中所證述：「（問：當時有無聽到有人說，
    要威脅你或是乙○○的話？）木材吊起來的時候，王晨俞說
    ，木材有噴名字或是代號，但是吊起來時，沒有看到，他硬
    要吊走，我先生不肯，當時賴永發有在場，王晨俞以外的一
    名男子，就對我先生表示說，如果木材不讓他們吊走，就要
    押我先生和賴永發走，賴永發說不然木材就給他們吊走，當
    時還有一個人表示說木材先吊走，萬一證明不是王晨俞的，
    就還給我們。」、「（問：那個人說不給他木材就要押人的
    話，說了幾次？）好幾次。」等語（見本院95年度訴字第22
    26號卷第85、87頁）相符。足證被告與同案被告王晨俞、蔡
    俊明等人，在乙○○所有木材廠內並未尋獲王晨俞所宣稱失
    竊之1 根木材，且聽見於蔡俊明出言恐嚇：如不讓渠等載走
    木材，將押走乙○○、賴永發等語時，不出言阻止蔡俊明之
    犯行，竟仍利用不知情之司機賴景松將不屬王晨俞所有之2
    根木材載走，益見被告確實夥同王晨俞、蔡俊明及不詳成年
    男子等以脅迫手段，強行吊取被害人乙○○之木材運走之犯
    行。
  (二)再參酌被告於警詢中供述：「因我朋友綽號『宇生』介紹才
    認識王晨俞，我朋友綽號『宇生』告訴我他朋友王晨俞在西
    瓜園的木材被人強行拿走，王晨俞說不敢自行前往處理，拜
    託我與他一同前往木材廠指認樹頭，我們打電話約在后里鄉
    ○○路中社花市見面共同前往處理。」、「我與阿志及阿志
    的朋友3 人駕駛我所有三陽CRV 黑色休旅車前往。先前我與
    蔡俊明在臺中市澎湖餐廳吃飯，我有提到樹頭的事，我問他
    是否要處理，他（指蔡俊明）有答應要處理，93年9 月3 日
    我用電話與他聯絡共同前往，蔡俊明駕駛白色BMW 自小客車
    共3 人前來。」、「我通知一名綽號『阿松』（即證人賴景
    松）的男子駕駛大貨車（車上有吊桿）前來吊樹頭至臺中縣
    大里市○○路一處農地（中投公路1 －P12 橋墩前）寄放。
    」、「當時王晨俞告訴我們他所有的樹頭，有噴漆做記號，
    我們與王晨俞至乙○○的木材堆置場去找，當時沒有找到王
    晨俞的樹頭，王晨俞當場向我們說可能被運走，蔡俊明說下
    來處理事情不能走白工，要載走現場的木頭，當時乙○○不
    願意讓我們載走現場的木頭時，蔡俊明又說不讓我們載走就
    要把人強行押走，蔡俊明在現場就叫王晨俞挑選比較好的樹
    頭，乙○○就向我們說你們挑1 支比較好的樹頭載走，讓這
    事情就這樣結束，結果吊第2 支時，乙○○就說2 支就超過
    了，蔡俊明就說好了。」、「（問：為何王晨俞會挑選2 支
    樹頭讓你們載走？）因為王晨俞找不到他的樹頭，所以挑選
    2 支樹頭給我們當做是處理該事情的報酬。」等語（見94年
    度偵字第8098號卷第7 頁）；復於偵查中供認：我們有7 個
    人去找木材，王晨俞找我去的，王晨俞說他的木材被偷走，
    木材有噴漆他要去找回來，其他的人是我找去的，但沒有找
    到。蔡俊明要求去吊1 個木材事情就解決。「（問：是否有
    說不讓你們吊走就要押走乙○○？）後來蔡俊明有這樣說。
    」等語（見94年度偵字第8098號卷第67頁），及證人賴景松
    於警詢中證稱：「93年9 月3 日約中午12時左右，有一綽號
    『忠誠』（即被告）的男子打行動電話給我，要我於下午3
    時左右開吊車至臺中縣后里鄉○○路中社花市前等他要吊木
    材。」、「到現場時丙○○要我吊走木材廠內其中2 支樹頭
    ，當時我將2 支樹頭吊上車後丙○○即問我有何處可以寄放
    該2 支樹頭，我跟他說可以放位於大里市○○○○路邊園藝石
    材場內。」、「我將該2 支樹頭吊回大里市○○○○路園藝石
    材場內一段時間後，有一名游先生前來問該2 支樹頭有無要
    賣，我便聯絡丙○○問他樹頭有無要賣，便由他們自行議價
    買賣。」、「游先生事後有打電話跟我說以新臺幣5 萬元成
    交。」、「因為丙○○先前有欠我吊鐵材及木材貨櫃等運輸
    費用所以拿那5 萬元給我抵扣，他現在還欠我3 萬元。」等
    語（見臺中縣警察局大甲分局中縣甲警刑字第0940031918號
    卷第13 5頁至第137 頁）以觀，足證同案被告王晨俞係透過
    被告找來蔡俊明等人及僱請證人賴景松駕駛上述車輛，共同
    前往乙○○所經營上述木材廠，以上述非法手段，強行吊走
    木材2 根，賴景松並依被告所言將木材放置於大里市○○○○
    路園藝石材場內（即臺中縣大里市○○路某處農地），事後
    並將木材以5 萬元之價格售予游先生，所得用以抵付被告積
    欠賴景松之款項，顯見被告係主導本件強盜案件及實際獲得
    販賣木材利益之人甚明。準此，益徵證人乙○○、賴永發、
    賴貞良之證述確與事實相符，堪以採信。且被告與同案王晨
    俞、蔡俊明等人實際上並未尋獲王晨俞所稱失竊之木材，卻
    仍執意強行吊走被害人乙○○所有之木材2 根，彼等有為自
    己不法所有之意圖甚明。
  (三)至於被告等究夥同若干人前往被害人乙○○之木材廠強取木
    材？被害人乙○○、證人賴永發、賴貞良多次陳述，均僅得
    概略之數，或「7 、8 人」，或「8 至10人」，或「10名以
    內」；另同案被告王晨俞前後所供述，或稱「共與3 人前去
    」，或稱「在場有我及丙○○、蔡俊明、乙○○夫婦及不知
    名之人共約7 人在場」，或稱「我與綽號雨生、丙○○（綽
    號阿誠）、1 名吊車司機，及與丙○○一同前來之6 至7 名
    年輕人」，或稱「當時共有5 、6 人」，出入極大。本院參
    酌證人蔡俊明於警詢所供述：「我搭乘丙○○朋友駕駛黑色
    馬自達休旅車，車上連我共4 人，丙○○坐另1 台銀色賓士
    自小客車（車上3 人），總共2 台車7 個人，我只認識丙○
    ○，其餘都是丙○○的朋友，我們到臺中縣后里鄉○○村○
    ○路中社花市跟王晨俞及1 名不知名男子會合，再一同前往
    臺中縣后里鄉○○村○○路398 號木材廠」等語（見臺中縣
    警察局大甲分局中縣甲警刑字第0940031918號卷第51頁）以
    觀，足認蔡俊明供述之情節較具體而微，應較可採。故本件
    實際到被害人木材廠者，除駕駛吊車之賴景松因係受僱到場
    ，聽從他人指揮，應無犯意聯絡外，其餘9 人，或實際執行
    吊取木材之分工，或在場助勢，使被害人不敢抗拒，故均有
    犯意聯絡及行為分擔。此外，並有上述大貨車之照片及上開
    2 根木材放置地點之照片4 張（見臺中縣警察局大甲分局中
    縣甲警刑字第0940031918號卷第208 、209 頁）、被害人乙
    ○○所提出木材放置現場照片7 張及現場圖1 張（見本院95
    年度訴字第2226號卷第141 頁至第143 頁）附卷可資佐證。
    此部分被告所辯，顯與事實相違，自難採信。
  (四)被告、同案王晨俞與不詳年籍之成年男子於93年9 月6 日下
    午3 時許，至乙○○之住處，與乙○○爭論木材之所有權，
    約30分鐘後，蔡俊明等2 人至乙○○住處內，以乙○○就前
    3 日遭彼等吊走木材之事對外放話，令彼等十分不爽，蔡俊
    明隨即持槍敲打乙○○之頭部，使乙○○受有上述傷害，另
    一位男子，亦同時持槍押住賴貞良，控制其之行動自由，賴
    貞良遂請蔡俊明等不要這樣，蔡俊明改以槍枝指著賴貞良叫
    賴貞良不要講話，並隨後丟下一張載有銀行帳號之紙條，以
    此強暴、脅迫之方法，要求乙○○於3 日內匯款100 萬元，
    至臺北國際商業銀行0000000000000 號帳戶及土地銀行0000
    000000 00 號帳戶，否則要讓乙○○好看，旋即與被告、王
    晨俞等人一同離去等情，業據被害人乙○○、證人賴貞良分
    別於偵查、本院95年度訴字第2226號刑事案件審理時證述明
    確，且互核相符。而被害人乙○○因遭蔡俊明持槍敲打頭部
    ，致造成頭皮撕裂傷6 公分，亦有診斷證明書1 紙在卷（見
    臺中縣警察局大甲分局中縣甲警刑字第09 40031918 號卷第
    105 頁）可資佐證，堪認證人乙○○、賴貞良等人之指證，
    確與事實相符，堪予採信。
  (五)被告雖辯稱：蔡俊明會參與這件事情，是因為蔡俊明到臺中
    來時我們都會一起吃飯，伊沒有刻意找他來，因為這件事情
    伊才知道他的脾氣那麼暴躁，伊不能今天找蔡俊明來，後續
    處理的事情不找蔡俊明來，所以93年9 月6 日伊還是找蔡俊
    明來，伊不讓蔡俊明進去，後來蔡俊明進來不分青紅皂白就
    毆打乙○○，我們都愣住了。當時伊沒有打電話通知蔡俊明
    進去乙○○的家裡，伊是打電話給伊女友，約2 、3 通左右
    云云。及被害人乙○○於本院95年度訴字第2226號刑事案件
    審理時亦證稱：「和王晨俞談論的過程中，王晨俞並沒有不
    友善或恐嚇的行為，只是在爭執木材的所有權，蔡俊明等人
    打人、押人及要求匯款，看不出來是丙○○、王晨俞的意思
    。當時王晨俞、丙○○沒有任何表示等語（見本院95年度訴
    字第2226號卷第95頁至第96頁）；證人賴貞良於本院95年度
    訴字第2226號刑事案件審理證述：「王晨俞和那些人進到我
    家，王晨俞為了2 根木材的事情和我先生談，王晨俞的口氣
    還好，後來蔡俊明帶2 個或3 個男子進來，很兇地說，我跟
    你吊2 根木材，你是不爽喔！……打人、押人及要求匯款看
    起來不是王晨俞、丙○○指使蔡俊明這樣做，應該是蔡俊明
    自己的意思，因為蔡俊明看起很兇、很壞，而當時王晨俞、
    丙○○沒有任何表示等語（見本院95年度訴字第2226號卷第
    89 頁 至第91頁）。惟查，被告於警詢中明確供證稱：「我
    與王晨俞、蔡俊明、阿志及阿志的朋友，及蔡俊明2 位朋友
    ，共7 人前去。蔡俊明與他朋友駕一部黑色休旅車，我駕駛
    我所有三陽休旅車，王晨俞自行前往，我們在中社花市集合
    ，我先叫蔡俊明與他朋友在外等候，我與王晨俞及阿志與阿
    志的朋友4 人先進去。」、「因王晨俞告知我說乙○○在社
    會上放風聲要修理王晨俞，我聽到就再次通知他們前來理論
    ，以證實乙○○有沒有放風聲要修理王晨俞，談話當時乙○
    ○說沒有放風聲，王晨俞就又與乙○○爭論樹頭之事，連同
    當時說要找證人要到現場對質，證人有到場，但證人在現場
    說乙○○沒有載走王晨俞所有之樹頭。」等語（見臺中縣警
    察局中縣甲警刑字第0940031918號卷第37頁；嗣於檢察官訊
    問時，仍為相同供證（見94年度偵字第8098號卷第68頁）。
    另參酌被害人乙○○及證人賴貞良於本院另案審理時均證稱
    ：當時在其住處內，是丙○○一直撥打行動電話聯絡，隨後
    蔡俊明等人即攜帶槍械等物進來，敲傷被害人，並脅迫匯款
    等情（見本院95年度訴字第2226號卷第79頁至第81頁、第89
    頁、第95頁），及依被告前揭供述可知，蔡俊明等人係被告
    為同案被告王晨俞之故而邀約前來，並請蔡俊明等人先在外
    等候，堪認被告自始安排蔡俊明等人在外等候，隨時應被告
    之通知進入乙○○之住處。而蔡俊明開口脅迫被害人又係假
    藉日前吊運被害人木材之事，該事被告、王晨俞均恰參與其
    中。綜上可知被告與蔡俊明、王晨俞等人事先已就如何因應
    被害人反應預做準備，並由被告與王晨俞先扮演「白臉」角
    色，試圖軟化被害人乙○○訴求，迨未獲乙○○之善意回應
    ，即由丙○○通知在外等候之蔡俊明等人攜帶槍械入內，敲
    傷被害人乙○○之頭部，並脅迫如乙○○不匯款，將對其不
    利等語，以強暴、脅迫之手段，要求乙○○匯款。而乙○○
    及其妻賴貞良因僅見在彼等屋內情況，卻不知蔡俊明等人實
    已在外等候通知入內等謀略，故誤認被告與王晨俞等人可能
    與蔡俊明等人之強勢作為無關，渠等所證被告與王晨俞如何
    未出言恐嚇等情，並不足為被告有利之認定。又蔡俊明要求
    被害人匯款100 萬元至上述2 個帳戶，經本院另案審理時向
    銀行查詢結果，其中土地銀行帳號000000000 號，戶名係楊
    玉嬋；而前臺北國際商業銀行帳號0000000000000 號，戶名
    係王銘發，均非被告、王晨俞等人所有，固有永豐商業銀行
    95 年11 月23日永豐銀行心字第0035號函所附前臺北國際商
    業銀行0000000000000 號帳戶，及土地銀行板橋分行95年12
    月20 日 橋存字第0950001340號函所帳戶等資料附卷（見本
    院95年度訴字第2226號卷第174 頁至第182 頁、第212 、21
    3 頁）可憑，但上述帳戶使用者並非本案之共同被告，而僅
    是被告等人牟取不法所得工具之一，被告等人極有可能向他
    人借用上述帳戶以供取款。是以上開銀行帳戶非被告、王晨
    俞、蔡俊明等人所有，並無從據為有利被告之認定。
  (六)參以被告等人上開強行吊運被害人木材時，結夥人數達9 人
    之眾，其中蔡俊明腰間更疑似攜有槍械，而乙○○一方則僅
    有其夫妻及賴永發同在，人單勢薄，蔡俊明更揚言如拒絕其
    等吊走木材，將強行將乙○○及賴永發押走。另被告等人數
    日後要脅被害人乙○○匯款之場合，被告等糾集人數達6 人
    ，其中蔡俊明及另名不詳姓名之成年男子更持不明槍械，敲
    擊被害人乙○○頭部成傷，且以槍口直指賴貞良，衡之社會
    上普遍認知之客觀情事，被害人乙○○顯已達不能抗拒之程
    度。被告上開辯解均無非卸責之詞，不足採信。本件事證明
    確，被告上述強盜之犯行，至堪認定，應依法論科。
二、按被告行為後，94年2 月2 日修正公布之刑法，業於95年7
    月1 日施行，新刑法第2 條第1 項之規定，係規範行為後法
    律變更所生新舊法律比較適用之準據法，於新刑法施行後，
    應適用新刑法第2 條第1 項之規定，為「從舊從輕」之比較
    。另於比較時應就罪刑有關之共犯、未遂犯、想像競合犯、
    牽連犯、連續犯、結合犯，以及累犯加重、自首減輕暨其他
    法定加減原因（如身分加減）與加減比例等一切情形，本於
    統一性及整體性原則，綜其全部罪刑之結果而為比較（最高
    法院95年5 月23日刑事庭第8 次會議決議參照）。本案涉及
    法律變更之部分如下：
  (一)刑法第28條原規定：「二人以上共同『實施』犯罪之行為者
    ，皆為共同正犯。」新法修正為：「二人以上共同『實行』
    犯罪之行為者，皆為共同正犯。」將舊法之「實施」修正為
    「實行」。原「實施」之概念，包含陰謀、預備、著手及實
    行等階段之行為，修正後僅共同實行犯罪行為始成立共同正
    犯。是新法共同正犯之範圍已有限縮，排除陰謀犯、預備犯
    之共同正犯。新舊法就共同正犯之範圍既因此而有變動，自
    屬犯罪後法律有變更，而非僅屬純文字修正，應有新舊法比
    較適用之問題。而本件被告與同案被告王晨俞等人所犯刑法
    第330 條第1 項之加重強盜既遂罪（脅迫吊運木材部分，有
    刑法第321 條第1 項第4 款情形），及同條第2 項之加重強
    盜未遂罪（強暴被害人匯款100 萬元部分，有刑法第321 條
    第1 項第4 款情形）及同法第277 條第1 項之傷害罪，既屬
    實行犯罪行為之正犯，無論依修正前後之規定，均應依同法
    第28條規定論擬。
  (二)被告行為後，刑法第55條牽連犯之規定，業經刪除，此規定
    之刪除雖非犯罪構成要件之變更，使被告依行為時法原僅成
    立裁判上一罪，然依裁判時法則應成立數罪，顯已影響行為
    人刑罰之法律效果，使刑罰之實質內容發生變動而有輕重之
    別，自屬刑法第2 條第1 項所稱之「法律有變更」，而有該
    條項之適用，即修正前論以裁判上一罪，修正後，論以數罪
    應併罰之，經比較新、舊法結果，自以修正前以一罪論之規
    定較有利於被告（最高法院95年5 月23日第8 次刑事庭會議
    決議參照）。
  (三)按行為後法律修正，致行為時與裁判時之法律規定不同，而
    有刑法第2 條第1 項行為後法律變更之情形者，應比較新舊
    法，依「從舊從輕」之法則，適用最有利於行為人之法律，
    又所稱「法律變更」應係指刑罰法律變更，即犯罪構成要件
    或處罰之內容變更，或「罪」「刑」雖未變更，但因法條修
    正結果，使刑罰之實質內容發生變動而輕重之別者而言。被
    告行為後，於94年1 月7 日修正，同年2 月2 日公布，95年
    7 月1 日修正施行之新刑法，已刪除第56條連續犯之規定，
    原屬連續犯之數個犯罪行為，依新法應論以數罪，併合處罰
    之，而依修正前之刑法第56條規定，則論以裁判上一罪，顯
    然罪刑之處罰內容發生變動，此部分之修正，自屬法律變更
    ，應有新舊法之比較適用，經比較新舊法結果，以舊法較有
    利於行為人，依刑法第2 條第1 項前段規定，應依修正前刑
    法第56條連續犯規定，論以一罪，併加重其刑（最高法院95
    年5 月23日第8 次刑事庭會議決議參照）。
三、核被告丙○○所為，係犯刑法第330 條第1 項之加重強盜既
    遂罪（脅迫吊運木材部分，有刑法第321 條第1 項第4 款情
    形）、同條第2 項、第1 項之加重強盜未遂罪（強暴、脅迫
    乙○○匯款100 萬元部分，有刑法第321 條第1 項第4 款情
    形）及同法第27 7條第1 項之傷害罪（原起訴罪名業據蒞庭
    檢察官當庭更正如上述）。按「共同正犯之成立，祇須具有
    犯意之聯絡，行為之分擔，既不問犯罪動機起於何人，亦不
    必每一階段犯行，均經參與。」、「刑法上之強盜罪，以施
    用強暴、脅迫等手段而奪取或使人交付財物為構成要件，在
    場把風，固非實施強盜罪構成要件之行為，但其夥同行劫，
    如係為自己犯罪之意思而參與，則雖僅擔任把風而未實行劫
    取財物，仍應依共同正犯論科。」（最高法院34年上字第86
    2 號、24年上字第2868號判例參照）；又最高法院90年度台
    上字第5357號判決亦認為「共同實施犯罪行為，在合同意思
    範圍內，相互利用他人之行為，以達其犯罪之目的，原不必
    每一階段均參與，祇須分擔犯罪行為之一部，即應對於全部
    所發生之結果共同負責，又共同正犯之意思聯絡，不限於事
    前有所協定，於行為當時，基於相互之認識，以共同犯罪之
    意思參與者，亦無礙於共同正犯之成立」。本件被告出面邀
    請蔡俊明等人，共同與同案被告王晨俞等人至被害人乙○○
    之木材廠，由蔡俊明出言脅迫將押走乙○○、賴永發，並由
    王晨俞動手以吊車上之抓夾固定木材，讓不知情之司機賴景
    松將2 根木材載走，事後取得該木材販賣所得5 萬元之利益
    ，用以抵償被告前欠賴景松之運費；且被告事隔數日後再邀
    集蔡俊明等人，要求蔡俊明等人先在乙○○之住處附近等候
    ，由其與王晨俞等人進入乙○○之住處，與乙○○爭論木材
    之所有權後，被告即以電話通知蔡俊明等人持槍械敲傷乙○
    ○及控制賴貞良之行動，以此強暴、脅迫之手段，要求乙○
    ○於3 日內匯款1 百萬元，否則要被害人好看時，亦未為任
    何勸阻動作，反而與蔡俊明、王晨俞等人一同乘車離去，其
    確有參與本件加重強盜犯行甚明，且其與王晨俞、蔡俊明及
    彼等所帶同之不詳姓名成年男子間（脅迫吊運木材時含被告
    共9 人，持槍強暴匯款時共6 人），有犯意聯絡及行為分擔
    ，均為共同正犯。被告利用不知情之吊車司機賴景松吊走被
    害人乙○○之木材，則係間接正犯。被告先後所犯加重強盜
    既遂、未遂罪，時間緊接，犯罪手法相類，觸犯相同罪名，
    顯係基於概括犯意為之，應依修正前刑法第56條規定，論以
    較重之加重強盜既遂一罪，並加重其刑。被告所犯上開傷害
    罪及加重強盜罪間，有方法與目的之牽連關係，應依修正前
    刑法第55條前段論以較重之加重強盜罪。爰審酌被告夥同王
    晨俞、蔡俊明等多人，藉詞王晨俞所有之木材遭竊運往被害
    人乙○○之木材廠，而強行將被害人乙○○木材廠內較有價
    值之2 根木材吊運走，嚴重危害社會治安，對乙○○、賴永
    發之人身安全亦構成重大威脅，事後又藉端指稱乙○○對外
    言詞不利於己，再度糾眾前往乙○○之住處打傷乙○○之頭
    部，並持槍強暴、脅迫匯款1 百萬元擺平其事，益增被害人
    身體、自由、財產之危害，犯罪情節非輕，及被告之智識、
    犯罪動機，事發迄今仍未與乙○○達成和解，賠償損害，犯
    罪後態度不佳等一切情狀，量處如主文所示之刑，以示懲儆
    。
四、至於蔡俊明等2 人所用之槍枝，因未扣案，且無證據證明係
    屬列管具有殺傷力之槍枝，及為蔡俊明等人所有之物，為避
    免將來執行困難，爰不為沒收之諭知，併此敘明。
據上論斷，應依刑事訴訟法第299 條第1 項，刑法第2 條第1 項
前段、第28條，修正前刑法第56條，刑法第330 條第1 項、第27
7 條第1 項，修正前刑法第55條，判決如主文。
本案經檢察官甲○○到庭執行職務。
中    華    民    國    97    年    3     月    17    日
            刑事第九庭  審判長  法  官  周瑞芬
                                法  官  何世全
                                法  官  楊萬益
上正本證明與原本無異。
如不服本判決，應於收受送達後10日內向本院提出上訴書狀（應
敘述具體理由並附繕本）。
上訴書狀如未敘述理由，應於上訴期間屆滿後20日內補提理由書
於本院。
                                書記官  譚系媛
中    華    民    國    97    年    3     月    17    日
附錄法條：
中華民國刑法第330條：
犯強盜罪而有第 321 條第 1 項各款情形之一者，處 7 年以上有
期徒刑。
前項之未遂犯罰之。
中華民國刑法第321條
（加重竊盜罪）
犯竊盜罪而有左列情形之一者，處 6 月以上、 5 年以下有期徒
刑：
一  於夜間侵入住宅或有人居住之建築物、船艦或隱匿其內而犯
    之者。
二  毀越門扇、牆垣或其他安全設備而犯之者。
三  攜帶兇器而犯之者。
四  結夥三人以上而犯之者。
五  乘火災、水災或其他災害之際而犯之者。
六  在車站或埠頭而犯之者。
前項之未遂犯罰之。
中華民國刑法第277條
（普通傷害罪）
傷害人之身體或健康者，處 3 年以下有期徒刑、拘役或 1 千元
以下罰金。
犯前項之罪因而致人於死者，處無期徒刑或 7 年以上有期徒刑；
致重傷者，處3 年以上10年以下有期徒刑。


司法院資訊處製作；財團法人民間司法改革基金會備份。
